【裁判字號】    89,判,1661
【裁判日期】    890525
【裁判案由】    商標評定
【裁判全文】
行  政  法  院  判  決                          八十九年度判字第一六六一號
    原      告  美商．伊爾文坐椅公司
                              .
    代  表  人  甲○○○○○○.
    訴訟代理人  黃靜嘉律師
    被      告  經濟部智慧財產局
右當事人間因商標評定事件，原告不服行政院中華民國八十八年三月二十四日台八八
訴字第一一八九九號再訴願決定，提起行政訴訟。本院判決如左︰
    主  文
再訴願決定、訴願決定及原處分均撤銷。
    事  實
緣本件關係人佳恩體育用品有限公司於民國七十八年一月十六日以「佳恩及圖 IRWIN
」商標，指定使用於當時商標法施行細則第二十四條第六十五類之床、床墊、桌、椅
、沙發、櫥櫃、茶桌商品申請註冊，經被告經濟部中央標準局（八十八年一月二十六
日改制為經濟部智慧財產局）審查核准，列為註冊第四四八四三三號商標。嗣原告以
系爭商標有違註冊時商標法第三十七條第一項第六款及第七款之規定，對之申請評定
。案經被告為申請不成立之評決，發給中台評字第八七○一三九號商標評定書。原告
不服，提起訴願、再訴願，遞遭決定駁回，遂提起行政訴訟，茲摘兩造訴辯意旨如
次：
原告起訴意旨略謂︰一、按「商標圖樣有欺罔公眾或致公眾誤信之虞者」不得申請註
冊，舊商標法第三十七條第一項第六款訂有明文（系爭商標於七十八年七月註冊，故
應適用七十八年五月修正之商標法），所謂「有欺罔公眾或公眾誤信之虞者」係指商
標本身相同或近似於他人商標或標章，有使一般消費者誤信其所表彰之商品來源，或
產銷主體而購買之虞而言。又兼具中文及外文之本國商標與僅具外文商標而審究其是
否構成近似時，只能就外文部分作比較，而外文部分相同者即為近似商標（參行政法
院六十三年度判字第五三七號判決、六十九年度判字第二九七號判決）。今查本件系
爭「佳恩及圖IRWIN」商標圖樣乃係以中文「佳恩」及外文「IRWIN」所構成，參上述
判決，僅以外文部分審酌，系爭商標與原告「IRWIN 」商標完全相同，任何人一見該
商標均可能與原告之商標產生混淆誤認，又因其指定使用之桌、椅、沙發．．．等商
品與原告於美國所註冊之「IRWIN 」商標所指定使用之椅子．．．等商品相同，消費
者更難免會因此誤認系爭商標所表彰之商品乃原告所生產、製造，實有首揭條文之適
用。今關係人係為原告在台灣之經銷商，此有關係人所使用之型錄可資證明。關係人
故意以不公平競爭為目的，抄襲原告之商標並使用於同一商品，有同法第三十七條第
一項第七款之適用，應屬無疑。二、按商標圖樣「有欺罔公眾或致公眾誤信之虞者」
不得申請註冊為商標法第三十七條第一項第六款所明定，所謂「欺罔公眾」之適用，
係以外國商標或標章為要件，並不論其是否為夙著盛譽或世所共知之標章，且不分其
商品屬於何類，及該商標或標章在我國已否註冊，均所不問。「IRWIN 」商標係原告
首創，並於世界各國取得註冊，指定使用於桌、椅等商品上，在台行銷多年已成為著
名商標，為我國消費者所熟知。今關係人以相同之商標申請註冊，復指定使用於相同
或類似之商品，一般消費者於購買時，難謂無對其商品品質、來源、產地或產製主體
發生混淆誤認之虞，故有同法第三十七條第一項第七款之適用，應可認定。三、原告
已解除關係人之經銷權，不再提供「IRWIN 」商品。然而，自從民國七十八年以來「
IRWIN 」商品已在台大量行銷，廣為消費大眾所認知，前已述明。今關係人以他人之
商品貼上「IRWIN 」商標繼續販賣，實有欺罔公眾誤信之虞；原處分、訴願決定及再
訴願定對此點均未加以深究，於法顯有未洽。四、按商標圖樣「有欺罔公眾或致公眾
誤信之虞者」不得申請註冊商標法第三十七條第一項第六款所明定，所謂欺罔公眾之
適用，係以外國商標或標章為要件，並不論其是否為夙著盛譽或世所共知之標章，且
不分其商品屬於何類，及該商標或標章在我國已否註冊，均所不問。「IRWIN 」商標
係原告首創。今關係人以相同之商標申請註冊，復指定使用於相同或類似之商品，一
般消費者於購買時，難謂無對其商品品質、來源、產地或產製主體發生混淆誤認之虞
，故有首揭法條之適用，應可認定。五、綜上所陳，原處分、訴願決定及再訴願決定
之認事用法顯有違誤，為此敬祈鈞院鑒核，依法撤銷原處分、訴願決定及再訴願決定
，以維法紀等語。
被告答辯意旨略謂︰一、按商標圖樣有欺罔公眾或致公眾誤信之虞者，不得申請註冊
，為本件商標註冊時商標法第三十七條第一項第六款所明定；所謂「有欺罔公眾之虞
」，係指襲用他人已在中華民國註冊並夙著盛譽之商標，使用於性質相同或近似之商
品，有使人誤認其所表彰之商品為他人生產、製造、加工、揀選、批售、經紀而購買
之虞而言。所謂「有致公眾誤信之虞」，係指商標本身有使人誤認其所表彰之商品性
質、品質、產地或其為他人生產、製造、加工、揀選、批售、經紀而購買之虞而言。
按本件依原告於提出評定時所檢附之證據資料觀之，美國之註冊證影本係權利取得之
靜態資料，僅能說明原告有以據以評定商標圖樣於美國取得註冊，而商品型錄僅有一
份，又無印製日期可供參酌，是據以評定商標是否如申請人所言已長期使用已為消費
者所知悉即乏實證，故據以評定商標既不為消費者所知悉，一般消費者自不致對兩者
所表彰之產銷主體發生混淆誤信之虞，再關係人若確為原告之在台經銷商，原告當不
難舉出彼此關係之證明文件以為佐證，僅憑商品型錄有黏貼原告公司名稱之紙張，其
證據力尚嫌薄弱。本件商標之申請註冊難謂有前揭條款之適用。二、次按「相同或近
似於他人著名標章，使用於同一或同類商品者」，不得申請註冊，固為本件商標註冊
時商標法第三十七條第一項第七款所明定。惟所謂「著名標章」係指該商標及其所表
彰之商品有悠久歷史，並廣泛行銷且商譽卓著而言。按本件依原告於提出評定時，其
所檢附之證據尚不足認據以評定商標已為消費者所知悉已如前言，是據以評定商標既
不為消費者所知悉，如何能謂係「著名標章」，亦難謂本件商標之申請註冊有前述條
款之適用。三、至原告於行政訴訟所另補呈之證據，於原處分階段並未提出且未交予
關係人答辯，請大院卓處，併予明。是本局所為之處分，並無不合，敬請駁回原告
之訴等語。
    理  由
按商標圖樣有欺罔公眾或致公眾誤信之虞者，不得申請註冊，為註冊時商標法第三十
七條第一項第六款所明定。所謂有欺罔公眾之虞，係指以襲用他人已在中華民國註冊
並夙著盛譽之商標，使用於性質相同或近似之商品，有使人誤認其所表彰之商品為他
人生產、製造、加工、揀選、批售、經紀而購買之虞而言。所謂有致公眾誤信之虞，
係指商標本身有使人誤認其所表彰之商品性質、品質、產地或其為他人生產、製造、
加工、揀選、批售、經紀而購買之虞而言。次按商標圖樣相同或近似他人著名標章，
使用於同一或同類商品者，不得申請註冊，為註冊時商標法第三十七條第一項第七款
所規定，應以該他人標章係屬著名為前提。本件關係人佳恩體育用品有限公司於七十
八年一月十六日以「佳恩及圖IRWIN 」商標，指定使用於當時商標法施行細則第二十
四條第六十五類之床、床墊、桌、椅、沙發、櫥櫃、茶桌商品申請註冊，經被告審查
核准，列為註冊第四四八四三三號商標。嗣原告以系爭商標有違註冊時商標法第三十
七條第一項第六款及第七款之規定，對之申請評定。被告以就原告檢附之證據資料觀
之，美國之註冊證影本係權利取得之靜態資料，僅能說明據以評定之「IRWIN 」商標
於美國註冊，而商品型錄僅一份，又無印製日期可供參酌，據以評定商標是否如原告
所言已長期使用而為消費者所知悉即乏實證，據以評定商標既不為消費者所知悉，一
般消費者自不致對系爭註冊第四四八四三三號「佳恩及圖IRWIN 」商標所表彰之產銷
者發生混淆誤信之虞，又關係人若確為原告之在台經銷商，原告當不難舉出彼此關係
之證明文件以為佐證，僅憑商品型錄黏貼關係人名稱之紙張，證據力尚嫌薄弱，難謂
有註冊時商標法第三十七條第一項第六款之適用。又據以評定商標既不為消費者所知
悉，如何能謂係著名標章，亦難謂有註冊時商標法第三十七條第一項第七款之適用，
而原告稱關係人故意以不公平競爭為目的，抄襲其商標並使用同一商品，不僅缺乏佐
證，且非前開註冊時商標法第三十七條第一項第七款規範範疇，乃為申請不成立之評
決。固非無見。惟查行為時商標法第三十七條第一項第六款規定，商標圖樣有欺罔公
眾或致公眾誤信之虞者，不得申請註冊，並未如同條項第七款規定，必須相同或近似
於他人「著名標章」，且使用於同一或同類商品者，始不得註冊。至行政院台七十四
經字第一八○六八號函准修正備查之商標有欺罔公眾或致公眾誤信之虞之審查基準（
二）之四及六所示：「相同或近似於他人著名之商標有使人混淆誤認之虞」者，為有
致公眾誤信之虞情形之一，該他人之商標固不以夙著盛譽為要件，惟其「商標之信譽
及商品品質須為一般購買者所熟知」，始有使公眾發生混淆誤認之虞云云，乃就行為
時商標法第三十七條第一項第六款後段規定情形之一種例示，對於僅以購買熟知商品
為消費習慣之消費者而言，固足以達到該條款後段規定之保護目的，惟商標法並未限
制以購買熟知商品之消費者為保護對象，由於目前市場提供之消費方式增加，消費者
之消費習慣亦趨向多元化，如不僅購買熟知商品，而憑商標及型錄購物，亦為合理且
普遍之消費方式之一，應同屬商標法所保護之範圍。因此上開審查基準（二）之四及
六所示情形，並不能排除商標圖樣相同或近似於他人之商標，而他人商標之信譽及商
品品質雖尚未為一般購買者所熟知，已可造成公眾之誤信，而依法不得申請註冊之情
形，始足以配合市場消費習慣之改變而達到商標法保護消費者之目的。否則依本件被
告之審查內容觀之，「商標之信譽及商品品質須為一般購買者所熟知」與「著名標章
」之審查事項雷同，使商標法第三十七條第一項第六款後段規定，相對於同條項第七
款規定，大幅喪失其應有之保護功能，自立法體系而言，已有未合，且以他人商標之
信譽及商品品質須為一般購買者所熟知﹐限制行為時商標法第三十七條第一項第六款
後段規定之適用，自文義解釋而言，亦難謂適法。查本件系爭商標圖樣（如附圖一）
與據以評定商標圖樣（如附圖二）在外文及圖形上完全相同，且指定使用於相同或類
似商品，均為兩造所不爭執，關係人佳恩體育用品有限公司復以公司名稱及地址、電
話黏貼於據以評定商標所表彰之商品型錄上，有原告舉發證據二附舉發卷可稽，則系
爭商標本身所表彰之商品，究竟為據以評定商標所表彰之商品，或關係人另行生產之
產品，非無疑義？惟當產品類似或相同、本國商標圖樣與外文商標圖樣在外文及圖形
上完全相同，以致可套用外文商標圖樣所表彰之商品型錄之情形下，對一般信賴商標
及型錄而購物之消費者而言，幾無憑商標圖樣而分辨其所購買商品之產銷主體為何之
可能，如何不致於誤認商標本身所表彰之商品性質、品質、產地或其為他人生產、製
造、加工、揀選批售、經紀而發生誤購之危險﹐自應由被告負舉證之責任，而無前開
行政院台七十四經字第一八○六八號函准修正備查之商標有欺罔公眾或致公眾誤信之
虞之審查基準（二）之四及六所示情形之適用。本件被告並未查明原告舉證之事實，
譬如是否確實為關係人將公司名稱及地址、電話黏貼於據以評定商標所表彰之商品型
錄上？關係人如非原告之經銷商，則其將公司名稱及地址、電話黏貼於據以評定商標
所表彰之商品型錄上之原因為何？目的為何？如查證屬實，則系爭商標所表彰商品上
所載商標，除中文以外之外文部分及圖形，與關係人公司所使用，事實上為表彰據以
評定商標之商品型錄上所載之據以評定商標，完全相同，如何不致造成一般消費者對
於系爭商標所表彰之產銷主體發生混淆誤認之虞？徒以原告不能舉證證明據以評定商
標已為消費者所知悉，即認定一般消費者不致對兩者所表彰之產銷主體發生混淆誤認
之虞，對於並非僅購買熟知商品之消費者保護，顯有未週，其認定事實、適用法律，
難謂無違誤之處，一再訴願決定遞予維持，亦有疏略，爰均予撤銷，由被告查明事實
，依法另為處分，以昭折服。
據上論結，本件原告之訴為有理由，爰依行政訴訟法第二十六條前段，判決如主文。
中    華    民    國     八十九      年      五      月     二十五      日
                    行 政 法 院 第 二 庭
                                審 判 長 評  事      陳  石  獅
                                         評  事      彭  鳳  至
                                         評  事      黃  合  文
                                         評  事      林  茂  權
                                         評  事      王  立  杰
右  正  本  證  明  與  原  本  無  異
                                         法院書記官  王  福  瀛
中    華    民    國     八十九      年      五      月     二十六      日


司法院資訊處製作；財團法人民間司法改革基金會備份。
